臺灣高等法院刑事判決
110年度上更一字第223號
上  訴  人  
即  被  告  蕭○諭


上列上訴人即被告因家暴妨害名譽案件，不服臺灣新北地方法院
107年度易字第48號，中華民國108年5月16日第一審判決（起訴
案號：臺灣新北地方檢察署106年度偵字第30312號、移送併辦案
號：同署106年度偵字第37449號），提起上訴，本院判決後，經
最高法院發回，更為判決如下：
    主  文
原判決撤銷。 
    理  由
一、起訴意旨略以：被告蕭○諭係告訴人張○玉配偶之姊，2人為
    家庭暴力防治法第3條第4款之家庭成員，雙方素有不睦，於
    民國106年8月2日11時許，在新北市○○區○○路000號1 樓告訴
    人經營之燈具店內起口角糾紛，被告竟基於公然侮辱之犯意
    ，步行至上揭店址外騎樓之公共場所，以「你是小偷、通緝
    犯、詐欺犯、不要臉」等語辱罵告訴人，貶損其人格及名譽
    ，因認被告涉犯刑法第309條第1項公然侮辱罪嫌。
二、併辦原審意旨略以：被告基於公然侮辱、妨害信用之犯意，於前開時間、地，以前語辱罵告訴人，並對店外路過之行人告以「不要買這家店的東西，她偷臺灣的智慧財產權去大陸做產品，再回來臺灣賣，然後被通緝3年」等流言，損害告訴人經營燈具店之信用，並貶損其人格及名譽等情，涉犯刑法第309條第1項公然侮辱、第313條妨害信用等罪嫌，因與起訴部分有事實上一罪之關係，係屬同一案件，依法請求併案審理。
三、原審裁判意旨略以：前開二、併辦審理流言部分之事實，業
    據被告坦承客觀犯行，並經告訴人指述、證述明確，復有勘
    驗光碟翻拍照片、原審勘驗筆錄可佐，認係構成刑法第310
    條第1 項之誹謗罪，並認為基本社會事實相同，依法變更起
    訴法條，至於流言涉及妨害信用罪嫌部分，以未經告訴而不
    另為不受理之諭知。至於上揭併辦「你是小偷、通緝犯、詐
    欺犯、不要臉」部分（實與一、起訴之犯罪事實相同），則
    以屬於善意對於可受公評之事，而為適當之評論者，不該當
    公然侮辱罪，而認與前述論罪科刑部分間，有一行為觸犯數
    罪名之想像競合犯裁判上一罪關係，不另為無罪之諭知。
四、適用之法律與說明：
　㈠按法院不得就未經起訴之犯罪審判，其就起訴書所未記載之
    事實而得予以審判者，以起訴效力所及之事實為限，必須認
    定未經起訴書所記載之事實成立犯罪，且與已起訴應論罪之
    事實具有單一性不可分之關係者，始得為之，此觀刑事訴訟
    法第267條、第268條規定自明。上開審判不可分原則，以起
    訴之事實構成犯罪為前提，倘若被訴部分不構成犯罪，即與
    未起訴之其餘事實不發生一部與全部之關係，縱使未起訴部
    分應成立犯罪，因已無一部效力及於全部之可言，法院即不
    得就未起訴部分之犯罪事實予以論究。至案件起訴後，檢察
    官認有裁判上一罪關係之他部事實，以併辦意旨書函請併辦
    審理，非屬訴訟上之請求，目的僅在促使法院注意而已，法
    院審理結果如認起訴之事實不成立犯罪，應於主文諭知無罪
    ，就併辦之部分，不論是否成立犯罪，均應退回原檢察官另
    為適法之處理，方為合法。如仍併為審判，即屬未受請求之
    事項予以判決之當然違背法令。
  ㈡次按對於判決之一部上訴者，其有關係之部分，視為亦已上
    訴，民國110年5月31日修正前之刑事訴訟法第348條第2項定
    有明文。所謂「有關係之部分」，係指該判決之各部分在審
    判上無從分割，因一部上訴而其全部必受影響者而言。而訴
    外裁判，既為重大違背法令，自始不生效力，自無一部效力
    及於全部之可言。故倘有罪部分為訴外裁判，僅被告就該有
    罪部分提起上訴，檢察官未就無罪（或不另為無罪諭知）部
    分聲明不服，上訴審法院應將該具有判決形式之訴外裁判（
    有罪）部分撤銷，其餘未經上訴部分，不問是否為起訴之事
    實，不生一部上訴，其有關係部分，視為亦已上訴之問題，
    上訴審自不得併予審判，否則同屬未受請求之事項予以判決
    之違法。
  ㈢再按刑事訴訟法第300條所謂變更起訴法條，係指在不擴張及
    減縮原訴範圍之原則下，法院得就有罪判決，於不妨害公訴
    之基本社會事實同一之範圍內，認定事實，變更檢察官所引
    應適用之法條而言；倘係裁判上一罪，基於審判不可分原則
    ，其一部事實起訴者，依刑事訴訟法第267條之規定，其效
    力應及於全部，受訴法院對於未經起訴之他部分犯罪事實，
    應一併予以審判，則屬犯罪事實一部擴張之範疇，二者不能
    混為一談。
五、本院之判斷：
  ㈠查依起訴書犯罪事實，僅記載被告涉嫌公然侮辱（辱罵「你
    是小偷、通緝犯、詐欺犯、不要臉」）犯行，並未包括原審
    判決事實欄所載之誹謗（對路過行人告以：偷臺灣地區之智
    慧財產去大陸地區做產品再回來臺灣地區賣）犯行，而該誹
    謗部分事實，係經臺灣新北地方檢察署檢察官以106年度偵
    字第37449號案件移送併案辦理，原審始合併審理，然原審
    於審理後，既然認為起訴之公然侮辱部分不成立犯罪，並於
    理由欄說明不另為無罪之諭知，則起訴之公然侮辱事實部分
    即與未起訴之誹謗事實不發生一部與全部之關係，應無起訴
    效力所及，原審擅將上開僅由檢察官函送、促請原審注意性
    質之併辦誹謗事實併予審判後，變更起訴法條，另行論處被
    告犯誹謗罪刑，即有訴外裁判之情形。
  ㈡基此，原審就併辦之誹謗事實判處有罪部分，屬訴外裁判，
    被告僅就該訴外裁判部分上訴，而已無一部與全部關係之公
    然侮辱無罪部分，未據檢察官聲明不服，該無罪部分即非上
    訴效力所及，自非本院審理之範圍，附此敘明。
六、綜上，被告上訴意旨就原判決訴外裁判之誹謗部分，辯稱無
    主觀犯意，因而指摘原審判處有罪不當，然原判決既有前開
    可議之處，自應由本院予以撤銷改判，無從審究實體部分，
    就檢察官聲請併辦部分退回檢察官另為適法之處理。
七、依刑事訴訟法第369條第1項前段、第364條，判決如主文。
本案經檢察官鄭遠翔提起公訴、檢察官侯千姬到庭執行職務。
中　　華　　民　　國　　110 　年　　12　　月　　29　　日
                  刑事第十三庭審判長  法　官  洪于智 
                                      法　官  黃惠敏
                                      法　官  黃玉婷 
以上正本證明與原本無異。
不得上訴。
                                      書記官  傅國軒
中　　華　　民　　國　　110 　年　　12　　月　　30　　日